臺灣高等法院刑事判決　　　　　　　　 94年度上易字第262號
上　訴　人　臺灣板橋地方法院檢察署檢察官
被　　　告　乙○○
上列上訴人因被告詐欺案件，不服臺灣板橋地方法院92年度易字
第2386號，中華民國93年12月9日第一審判決（起訴案號：臺灣
板橋地方法院檢察署92年度偵續字第71號），提起上訴，本院判
決如下：
    主  文
上訴駁回。
    理  由
一、本案經本院審理結果，認第一審以公訴人指被告乙○○涉犯
    刑法第339條第1項之詐欺罪嫌，因不能證明被告犯罪，而為
    無罪之諭知，經核並無不合，應予維持，並引用第一審判決
    書記載之證據及理由（如附件）。
二、檢察官上訴意旨以(1)充當人頭目的在賺取人頭費，不會關心
    配偶何時入境，告訴人丙○○尚且託人向入出境局查明配偶
    孫小芳有無入境，依經驗法則，告訴人與孫小芳應有結婚事
    實。(2)被告於90年6月2日與大陸女子倪芳一同入境，且未將
    大陸女子倪芳交與甲○○，足見大陸女子入境後應由被告掌
    控中。(3)告訴人甲○○於90年7月20日在民眾日報刊登警告
    逃妻倪芳之小啟，其關心大陸配偶之下落，與充當人頭之丈
    夫有異。(4)又告訴人甲○○因感覺受騙，乃急於辦理離婚，
    此與當假結婚人頭作為有異。(5)證人江瑞生亦證實告訴人有
    交錢與被告之事實。(6)被告所辯前後不一，且不合經驗法則
    ，應認被告確有詐欺犯行並指摘原判決不當。惟據告訴人丙○○於本院陳「我在大陸與孫小芳結婚10幾天之後，我就先
    回臺灣」云云，告訴人甲○○於本院陳「我與倪芳2人在大
    陸有辦理結婚手續」等語（本院94年5月4日審筆錄），從而
    論理上被告之介紹行為，自當以雙方結婚時即告一段落，此
    後大陸配偶如何來台，何時來台，理應由告訴人與其配偶協
    調進行，非介紹人之被告所能越俎代庖，否則一旦雙方發生
    齟齬，或感情變調，難不成也要介紹人負責一輩子？至公訴
    人以前揭理由上訴，均屬推斷揣測之詞，如人頭丈夫並不會
    關心大陸配偶之行云云，純屬臆測，蓋人頭丈夫既事關人
    頭費取得，若未經取得報酬，怎能不關心大陸女子之入出境
    ？又若未收取報酬，而大陸女子又已入境，又怎能不火速辦
    理離婚，以免遭他人利用？不能以告訴人有委人調查大陸女
    子入境否，或告訴人欲離婚，即回溯被告前之介紹行為必屬
    詐騙。而證人江瑞生之證詞是否可採，被告所辯縱有不相一
    致之情形，亦經原審為證據之評價後指駁論甚詳，檢察官
    之上訴尚不能說服法院形成對被告有罪之確信，其上訴為無
    理由，應予駁回。
據上論斷，應依刑事訴訟法第368條、第373條，判決如主文。
本案經檢察官張啟彬到庭執行職務。
中　　華　　民　　國　　94　　年　　5 　　月　　18　　日
                  刑事第六庭審判長法  官  許國宏
                          　　　　法　官  林銓正
　　                              法  官  洪光燦
以上正本證明與原本無異。
不得上訴。
　                                書記官  陳玉嬋
中　　華　　民　　國　　94　　年　　5 　　月　　19　　日
附件：
臺灣板橋地方法院刑事判決
            　　　　　　　　　九十二年度易字第二三八六號
公　訴　人　臺灣板橋地方法院檢察署檢察官
被　　　告　乙○○　男四十八歲（民國○○○年○月○日生）
　　　　　　　　　　身分證統一編號：Ｚ000000000
                    號
　　　　　　　　　　住臺北市○○○路○段五九巷二五之二號
                    （現因另案於臺灣臺北監獄執行中）
右列被告因詐欺案件，經檢察官提起公訴（九十二年度偵續字第
七一號），本院判決如左：
    主  文
乙○○無罪。
    理  由
一、公訴意旨略以：被告乙○○意圖為自己不法所有並基於概括
    之犯意，於民國九十年二月二十日，在臺北縣永和市○○街
    十巷四號三樓，連續向告訴人丙○○及甲○○以媒介與大陸
    女子結婚為由，各向告訴人丙○○、甲○○收取新台幣（下
    同）二十萬元之仲介費，被告於收費後，隨即與告訴人丙○○、甲○○同行至大陸分別迎娶大陸新娘孫小芳、倪芳，嗣
    告訴人丙○○、甲○○先行返台，而大陸女子倪芳、孫小芳
    於九十年六月二日、九十年五月三十日分別入境台灣後，卻
    遭被告帶走藏匿，告訴人丙○○、甲○○因久未見孫小芳、
    倪芳來台始知受騙上當。因認被告涉有刑法第三百三十九條
    第一項之詐欺取財罪嫌云云。
二、公訴意旨認被告涉有右揭犯行，係以：(1)告訴人丙○○、甲○○之指述；(2)證人江瑞生於偵查中之證言及其所撰寫之聲
    明書；(3)證人姚委成於偵查中之證言；(4)被告所為有關以「
    凌辰」自居及撰寫檢舉信函之供述，以及被告所提之刑事說
    明狀二份；(5)結婚證書及離婚協議書；(6)倪芳、孫小芳及被
    告入出境查詢結果三份及國人入出境證明書（孫小芳）；(7)
    被告以「凌辰」名義製作致姚委成之書函；(8)檢舉函及臺灣
    高等法院九十二年度上訴字第一八○七號刑事判決；(9)臺灣
    高等法院九十年度上訴字第一三四○號判決等證據資料，為
    其主要論斷之依據。訊據被告堅決否認有何公訴人所指之犯
    行，辯稱：我沒有向告訴人二人收取二十萬元的仲介費，他
    們只是假結婚的人頭。因為甲○○知道我之前曾有案件係因
    辦理假結婚引進大陸女子來台打工，就跟我說要賺假結婚的
    人頭費用，所以我就介紹甲○○過去，而甲○○又介紹丙○○，所以才一起去大陸成都辦理假結婚。我們說好人頭的費
    用是由告訴人二人直接與大陸女子談，大約一個人十萬元左
    右，我則賺介紹費。後來告訴人二人先回臺灣，我是事後才
    回來，孫小芳是自己來臺灣，倪芳是我將她帶來臺灣。告訴
    人二人都已經知道孫小芳及倪芳來臺，但因找不到孫小芳，
    告訴人二人以為我將孫小芳帶走，我為了表明清白，就帶丙○○去入出境管理局查詢，還去派出所報案協尋，但告訴人
    二人還是不相信我。後來找到孫小芳下落，查到她在台中上
    班，為了給告訴人二人一個交代，所以我才會寫檢舉信函。
    之後甲○○要求我要將倪芳交出來，所以我才會帶倪芳來臺
    北與甲○○辦理離婚手續。告訴人二人知道我有案底，認為
    我不會將實情講出來，而因為孫小芳及倪芳沒有將該付的人
    頭費用付給告訴人二人，所以他們才想從我這裡要，我根本
    沒有詐騙他們等語。
三、按「犯罪事實應依證據認定之，無證據不得認定犯罪事實」
    、「不能證明被告犯罪者，應諭知無罪之判決」，刑事訴訟
    法第一百五十四條第二項、第三百零一條第一項分別定有明
    文。申言之，犯罪事實之認定應憑證據，如未能發現相當證
    據，或證據不足以證明，自不能以推測或擬制之方法，作為
    裁判基礎（最高法院四十年台上字第八六號判例意旨參照）
    ；又告訴人之告訴，係以使被告受刑事訴追為目的，是其陳
    述是否與事實相符，仍應調查其他證據以資審認，尚難僅憑
    告訴人之片面指訴，遽入人罪（最高法院九十年度台上字第
    三○五三號判決意旨參照）；且認定犯罪事實所憑之證據，
    雖不以直接證據為限，間接證據亦包括在內，然而無論直接
    證據或間接證據，其為訴訟上之證明，須於通常一般之人均
    不致有所懷疑，而得確信其為真實之程度者，始得據為有罪
    之認定，倘其證明尚未達到此一程度，而有合理之懷疑存在
    而無從使事實審法院得有罪之確信時，即應由法院為諭知被
    告無罪之判決（最高法院七十六年台上字第四九八六號判例
    意旨參照）。再者，檢察官對於起訴之犯罪事實，仍應負提
    出證據及說服之實質舉證責任。倘其所提出之證據，不足為
    被告有罪之積極證明，或其指出證明之方法，無從說服法院
    以形成被告有罪之心證，基於無罪推定之原則，自應為被告
    無罪判決之諭知（參照最高法院九十二年台上字第一二八號
    判例意旨）。
四、經查：
  (一)告訴人二人固於警詢、偵查中指述及於本院審理時到庭證稱
    因渠等二人欲透過被告介紹與大陸女子結婚，遂於右開時、
    地各交付被告二十萬元等情（參見偵查卷第三、四、二十、
    二一、四四、四五以下及本院卷第一六七、一七五頁以下）
    ，惟此僅係告訴人二人單方面所言，審諸告訴人之告訴係以
    使被告受刑事訴追處罰為目的，渠等之陳述是否與事實相符
    ，猶須調查其他證據以資審認，尚難僅憑告訴人二人之片面
    指述，即遽認被告確有告訴人所指詐欺取財之事實。
  (二)告訴人雖提出署名證人江瑞生具狀之聲明狀乙紙為證（參見
    偵查卷第二四頁），而該聲明狀固有載明：九十年二月二十
    日晚上九時許確有看見甲○○與丙○○交付二十萬元予乙○○（即被告）等語；且證人江瑞生固於偵查中到庭證稱：「
    （問：你是否有在九十年二月二十日晚上在前開乙○○住處
    看到甲○○及丙○○各拿二十萬元給乙○○？）有，有看到
    他們拿錢給乙○○，但是為了什麼事，我不清楚」等語（參
    見偵續卷第七八頁背面）。惟查，證人江瑞生嗣於本院審理
    中到庭證稱：「（問：是否知道告訴人二人娶大陸新娘之事
    ？）我只知道一點點，詳情不知道。就我所知，被告及告訴
    人二人在聊天時聽他們三人說過去大陸，他們有談到錢」、
    「（問：在何時地聽到被告及告訴人等三人娶大陸新娘事？
    ）九十年間，農曆過年前後，在乙○○永和智光街家中，當
    時我也住在那裏，當時他們在客廳談，我在房間，我進進出
    出時聽到的，我沒有聽的很詳細」、「（問：為何告訴人想
    娶大陸新娘？）我不知道」、「（問：是否親耳聽到或親眼
    看到被告向告訴人表示到大陸娶新娘要多少錢？）沒有」、
    「（問：是否看到或聽到告訴人曾交付巨額金錢給被告？）
    有一天晚上，幾點我忘了，在被告智光街家裏，但楊及陳交
    多少錢給被告我不清楚」、「（問：如何判斷是交巨額的錢
    ？）我看到一大疊錢放在桌上」、「（問：是否能判斷那疊
    錢是被告要給告訴人，或是告訴人要給被告的？）我沒有聽
    清楚，因為不是我的事，我只想迴避」等語（參見本院卷第
    一六一頁至一六三頁）。是依證人江瑞生於本院審理時所證
    乙節，其並不清楚告訴人二人與大陸女子結婚之緣由及詳情
    ，而其雖有看到所謂之「一大疊錢」放在桌上，惟該筆金錢
    係何人所有，欲交付於何人從事何事，其亦均不知情。故依
    其此節所證，顯然與上開聲明狀所載及其於偵查中所證出入
    甚鉅，衡以該證人並無於事後特意迴護偏袒被告之特殊理由
    ，自難認其於本院審理中所證較無足採，則其前後所證既明
    顯歧異，當難逕以前揭聲明狀所載及該證人於偵查中所證乙
    節，遽認被告確有收受告訴人二人各二十萬元之事實，是被
    告究否確有公訴人所指詐欺取財之犯行，要難據此認定。
  (三)查被告前曾因媒介假結婚而使大陸女子來臺賣淫之犯行，經
    臺灣高等法院於九十年六月二十六日以九十年度上訴字第一
    三四○號判處有期徒刑一年四月，此有臺灣高等法院被告全
    國前案紀錄表及上開刑事判決各乙份在卷可按，可見被告之
    前已有媒介臺灣地區人民赴大陸地區與大陸女子假結婚之紀
    錄。觀諸上開案件所載之被告犯行，被告係介紹余致誠充當
    假結婚之人頭，並同赴大陸地區辦理與大陸女子林珊假結婚
    ，並約定由林珊每月支付余致誠三萬元作為代價。是被告如
    以相同之方式，媒介告訴人二人同至大陸地區辦理與大陸女
    子倪芳、孫小芳之假結婚，並約定由倪芳、孫小芳分別支付
    告訴人二人一定之代價，即非全無可能，則被告辯稱本件係
    其介紹告訴人二人充當假結婚之人頭，其並未向告訴人二人
    收取各二十萬元等情，是否確無足採，尚難遽加認定。
  (四)證人姚委成固於偵查中證稱：「（問：你是否知道當初甲○○、丙○○都有委託乙○○介紹大陸女子與他們結婚？）我
    只知道他們有請乙○○介紹，但詳情我不知道。但後來丙○○有請我幫他查他太太孫小芳為何沒有來臺灣，後來我去境
    管局查才知道孫小芳已入境，但未向派出所報到」、「（問
    ：丙○○是真的要娶大陸女子或者是充當人頭，你是否知道
    ？）我不知道」等語（參見偵續卷第六四頁背面），惟依證
    人姚瑞成所證乙節，僅能證明告訴人二人確有透過被告介紹
    與大陸女子結婚之事，惟此事之詳情，該證人並不知道。換
    言之，告訴人二人何以要與大陸女子結婚，究否係出於真實
    結婚之意思而透過被告介紹，抑或僅係經由被告介紹充當假
    結婚之人頭，藉此收取假結婚之人頭費用，證人姚委成應屬
    一無所悉，自難逕以證人姚委成所證，遽認告訴人二人係確
    有結婚之真意，始透過被告介紹辦理結婚。至該證人雖證稱
    告訴人丙○○嗣後曾請其查詢大陸女子孫小芳是否來臺乙節
    ，衡以告訴人丙○○業於九十年三月十六日在大陸地區與大
    陸女子孫小芳辦理結婚，且於同年四月二日向臺北縣中和市
    戶政事務所辦理結婚登記，並已向內政部警政署入出境管理
    局申請孫小芳來臺探親，此有戶籍謄本、大陸地區人民進入
    臺灣地區旅行證申請書、大陸地區人民進入臺灣地區保證書
    影本各乙份在卷可稽（參見本院卷第二七至二九頁），惟告
    訴人二人究係真實結婚之意或係假結婚，並非全然無疑，業
    如前述，則倘告訴人二人果係辦理假結婚而欲賺取人頭費用
    ，渠等既已辦理結婚登記並申請假結婚之對象來臺，當已完
    成渠等應盡之工作，依照雙方可能之約定，自應由大陸女子
    支付一定之對價，然若該大陸女子遲未有所消息，當會急於
    查詢其下落。是以，即便告訴人丙○○確曾拜託證人姚委成
    查詢孫小芳是否來臺，亦難以此作為對被告不利之認定。
  (五)被告雖於偵查中均未提及告訴人二人充當假結婚人頭之事（
    包含偵訊時所言及其所提刑事說明狀所載），迄至本院審理
    時始辯稱：告訴人二人實際上係欲賺取佣金而充當假結婚之
    人頭，僅係因倪芳及孫小芳尚未支付任何佣金，故告訴人二
    人始轉向其索取等情，被告所辯前後固有不一，惟審諸從事
    媒介假結婚使大陸女子非法來臺之行徑，將觸犯臺灣地區與
    大陸地區人民關係條例等法律規定，而被告前即曾因此等犯
    行遭法院判處有期徒刑一年四月在案，已如前述，被告自無
    不知之理。是被告如於偵查中刻意掩藏此等犯行，遂避重就
    輕而未提及媒介假結婚之事，當屬人情之常，否則豈非本件
    詐欺犯行尚未確定起訴與否，即又另因其自承媒介假結婚而
    遭訴追。準此，被告於偵查中及本院審理中前後所言固有不
    一，但尚難基此即認被告所言已有歧異而不足採信，進而反
    推告訴人二人所言為真。況被告嗣於本院審理時敢於自承確
    有介紹辦理假結婚之事，衡情對其並非屬於有利之事，依照
    一般通常經驗，若果無其事，常人均不至陳述對己不利之事
    ，故被告既於審判中供稱如此對己不利之事，是否委無足取
    ，實難遽認。
  (六)又卷附以「凌辰」名義寄予姚委成之信函、信封及以告訴人
    丙○○名義所寫之檢舉函（參見偵查卷第二七至三十頁），
    被告於本院審理中固坦承均係其所寫（按：被告冒名書寫該
    檢舉函，已經臺灣高等法院於九十二年八月一日以九十二年
    度上訴字第一八○七號判處有期徒刑四月，此有該刑事判決
    乙份在卷可按），但辯稱：因為我不想因我介紹假結婚而出
    現什麼問題，告訴人都想用打架的方式解決問題，我想姚委
    成是比較理性的人，所以我才寫信給他說明這個情形，並附
    檢舉函的影本，告訴人他們會去報案也是我鼓舞的，就是怕
    因此有什麼問題等語。經查，上開檢舉函其內記載略以：孫
    小芳與告訴人丙○○結婚後，音訊全無，嗣經打聽始知孫小
    芳遭人押解來臺中市賣淫，故以丙○○之名義向台中市政府
    等檢警單位檢舉，希望救出孫小芳等情；另上開信函則是檢
    附此份檢舉函，並記載略以：本來要以「武力」解決，但因
    「證人孫艷梅」出事，似將造成孫小芳之人到案曝光，為安
    全計，故以正常管道處理及要求賠償也較順利等情。觀諸上
    開信函及檢舉函所載，尚難窺探其整件事之原貌為何，自難
    以此為被告不利之認定。況若綜合以觀，似可解釋為：因大
    陸女子孫小芳業已來臺賣淫且遭控制，被告本來欲以武力解
    決，然發現「證人孫艷梅」出事，將可能導致孫小芳亦一併
    遭警查獲，所以被告才以「丙○○」之名義檢舉，作為正常
    處理之方式，且保留一份檢舉函影本予姚委成以確保安全。
    是以，若如此解釋上開信函及檢舉函，尚可認與被告所辯相
    符。蓋果如被告前揭所辯，告訴人丙○○確係假結婚，則孫
    小芳自應支付一定之對價（佣金），然孫小芳卻私自（或受
    控制）於臺中賣淫，致使下落不明而未支付任何款項，即屬
    違背彼此之約定，此事又不便訴諸於法解決，當僅可使用暴
    力催討。嗣又因孫小芳賣淫乙事可能連帶遭查獲，此刻告訴
    人丙○○若不先行檢舉，將極易遭到檢警懷疑其係屬假結婚
    之人頭，故被告遂以告訴人丙○○之名檢舉，可預先避免其
    後發生此等問題。從而，被告雖有書寫上開之信函及冒名書
    寫檢舉函等事，但與其所辯既無明顯出入，且被告所辯乙節
    又非屬不合常理，猶難遽作對被告不利之認定。
  (七)再者，告訴人甲○○於九十年三月九日與大陸女子倪芳結婚
    ，並在同年三月二十七日辦理結婚登記，嗣即於同年四月二
    十日申請倪芳來臺探親，而倪芳旋於同年六月二日來臺，隨
    後二人又於同年七月二十五日辦理離婚等情，此有戶籍謄本
    、結婚公證書、大陸地區人民進入臺灣地區旅行證申請書、
    大陸地區人民進入臺灣地區保證書影本及離婚協議書各乙份
    在卷可稽（參見本院卷第二十至二六頁、偵查卷第九頁）。
    又告訴人甲○○於本院審理中證稱：因倪芳已來臺，被告均
    未告知，且不承認他將倪芳一起帶回臺灣。後來被其發現被
    告電話內有倪芳之名字，被告始承認已帶倪芳來臺，且倪芳
    還在林森北路賣淫。其要求被告將倪芳找出來，被告便於同
    年七月二十五日將倪芳帶到新店戶政事務所與其辦理離婚，
    其便要求倪芳馬上回大陸，後來被告將倪芳帶走等語（參見
    本院卷第一七○、一七一頁）。參諸告訴人甲○○所證乙節
    ，其僅係要求被告帶領倪芳出面辦理離婚，辦畢之後旋即讓
    渠等離開，如此之作法，實與常理有所不合。蓋如告訴人甲○○所指為真，其確有交付二十萬元給被告介紹與大陸女子
    結婚之事，然事後被告雖有辦妥結婚，卻將其妻即倪芳帶回
    臺灣賣淫，顯然違反二人間之約定，且亦非一般人所能容忍
    ，衡情度理，告訴人甲○○固可迅速辦理離婚，但豈有如此
    輕易讓被告帶倪芳離去之理？申言之，告訴人甲○○除辦理
    離婚外，自應藉此要求被告返還二十萬元或負擔相關契約賠
    償責任，否則即訴諸公堂為是，當不至如此輕易、無條件即
    讓被告帶倪芳離去。是以，告訴人甲○○所指交付被告二十
    萬元介紹結婚乙事，是否確屬真實，實不無疑問。反而被告
    所辯告訴人僅係充當假結婚人頭乙節，尚較能合理說明何以
    如此辦理離婚之原因，蓋如因倪芳遲未支付告訴人甲○○任
    何對價（佣金），告訴人甲○○自不願再充當人頭，因此當
    會要求儘快辦理離婚登記，亦始未附加任何索賠要求。
  (八)至證人劉金進雖於本院審理時證稱：「（問：是否曾經在甲○○的離婚協議書上簽名？）他說他被騙了，叫我幫他在協
    議書上簽名」等語（參見本院卷第一八二頁），惟經檢察官
    進一步詰問告訴人甲○○有無告知其係為何被騙時，該證人
    答稱沒有。故依該證人所證乙節，固能證明告訴人甲○○曾
    表示被騙，而請求該證人在離婚協議書上簽名（充當見證人
    ），但至於告訴人係如何被騙，究係因交付被告二十萬元被
    騙，抑或因充當假結婚人頭而未得到應有之報酬被騙，該證
    人並不知情，自難依其證言認定被告確有詐騙告訴人甲○○
    之事。又檢察官原先雖有聲請詰問證人潘宇秋，惟證人潘宇
    秋經傳並未到庭，且檢察官聲請詰問證人潘宇秋僅係為證明
    被告確有帶倪芳至戶政事務所與告訴人甲○○辦理離婚之事
    實，然此事業經被告自承在卷，顯無再加以傳訊詰問之必要
    ，爰未再予傳訊，附此敘明。
五、綜上所述，告訴人二人是否確各有交付二十萬元給被告，藉
    以辦理與大陸女子結婚之事，尚無足夠之證據予以證明，被
    告復堅決否認有何詐欺取財之犯行，則被告是否確有本件詐
    欺取財犯行，本院認為存有合理之懷疑，尚未到達確信其為
    真實之程度，自不能遽認被告確有被訴之詐欺取財犯行。此
    外，檢察官復未提出其他積極證據，資以證明被告確有其所
    指之詐欺取財犯行，揆諸首揭法律規定與說明，既無足夠證
    據確信公訴意旨之指述為真實，不能證明被告犯罪，本院自
    應為被告無罪判決之諭知。
據上論斷，應依刑事訴訟法第三百零一條第一項，判決如主文。
本案經檢察官陳伯厚到庭執行職務。
中　華　民　國　 九十三 　年 　十二　　月　　　九　 　日
                            臺灣板橋地方法院刑事第十六庭
                                  審判長法官  戴嘉清
                                        法官  林晏鵬
                                        法官  陳信旗
右正本證明與原本無異
如不服本判決應於送達後十日內向本院提出上訴狀
                                        書記官 王麗雯
中　華　民　國　 九十三 　年 　十二　　月　　　九　 　日
